臺灣苗栗地方法院民事判決　　　　　　　 99年度訴字第379號
原　　　告　苗栗縣後龍鎮公所
法定代理人　鄭家定
訴訟代理人　劉文濱
被　　　告　朱金達
　　　　　　趙　 敏
上列　一人
訴訟代理人　杜維新　　住同上
上列當事人間請求分割共有物事件，本院於100 年3 月29日言詞
辯論終結，判決如下：
    主  文
兩造共有坐落苗栗縣後龍鎮○○段402 地號、地目建、面積675.
23平方公尺土地應予分割，分割方法如下：如附圖所示藍色區塊
面積463.8 平方公尺土地分歸原告取得；紅色區塊面積112.54平
方公尺土地分歸被告朱金達取得；黃色區塊面積98.89 平方公尺
土地分歸被告趙敏取得。
訴訟費用由兩造按原應有部分比例負擔。
    事實及理由
一、原告主張：坐落苗栗縣後龍鎮○○段402 地號、地目建、面
    積675.23平方公尺土地（下稱系爭土地）為兩造所共有，應
    有部分原告68/99 、被告趙敏145/990 、被告朱金達1/6 。
    系爭土地並無因使用目的不能分割，兩造間亦無不分割之約
    定，然歷經多次召開協調會議，均未能達成分割協議，為此
    提起本訴，請求裁判分割系爭土地。為提供後龍鎮外埔里里
    民集會、活動之場所，使系爭土地地盡其利，且避免分割後
    各共有人取得土地成為袋地，宜採取原告所主張之分割方案
    即如附圖所示藍色區塊面積463.8 平方公尺分歸原告取得；
    紅色區塊面積112. 54 平方公尺分歸被告朱金達取得；黃色
    區塊面積98.89 平方公尺分歸被告趙敏取得。並聲明：如主
    文第1 項所示。
二、被告朱金達則以：系爭土地遭原告強佔已久，伊希望分得原
    來第一活動中心所在之位置，即如附圖所示黃色區塊位置。
    於民國62年間，系爭土地之共有人分別為伊父親朱有鄰應有
    部分1/6 ，訴外人陳合中應有部分5/6 。當時朱有鄰使用系
    爭土地之西南側，朱有鄰過世後，原告於63年間跟朱有鄰之
    繼承人協議，在朱有鄰原占用之西南側土地上興建外埔社區
    活動中心（即第一活動中心）。嗣陳合中過世後，由陳萬金
    繼承，陳萬金將其應有部分一部分出售予吳掄才，其餘應有
    部分贈與原告。原告成為系爭土地之共有人後，與吳掄財協
    議，吳掄才即將其使用之部分移至第一活動中心所在之位置
    ，原告另在系爭土地東側興建第二活動中心。至此朱有鄰之
    繼承人即無土地可用，所有的土地均遭原告占用興建第一及
    第二活動中心。吳掄才於82年間將應有部分出售予被告趙敏
    。據聞先人仍戀戀不忘原使用土地，常有夜巡現象，故應將
    附圖黃色區塊位置分歸伊取得，以免於信仰上戒懼等語，資
    為抗辯。
三、被告趙敏則以：伊希望分得原來第一活動中心所在之全部位
    置。因伊之前與原告私下換地，第一活動中心亦為伊所有，
    故應將該活動中心所占用之全部土地分歸伊一人取得。伊雖
    自30、40年前即未再未使用系爭土地，然仍持續繳納第一活
    動中心之電費等語，資為抗辯。
四、按除因物之使用目的不能分割或契約定有不能分割之期限者
    外，各共有人得隨時請求分割共有物；共用物分割之方法不
    能協議決定者，法院得依任何共有人之聲請，為裁判分割，
    民法第823 條第1 項、第824 條第2 項前段分別定有明文。
    原告主張系爭土地為兩造所共有，應有部分原告68/99 、被
    告趙敏145/990 、被告朱金達1/6 ；系爭土地並無因使用目
    的不能分割，兩造間亦無不分割之約定，然兩造無法達成分
    割協議等事實，業據提出土地登記謄本、地籍圖附卷可稽，
    並為被告所不爭執，堪信為真實。依前開法條規定，原告訴
    請裁判分割系爭土地，於法即無不合，應予准許。
五、次按共有物之分割方法，法院應斟酌當事人之聲明、共有物
    之性質、經濟效用及全體共有人利益等為公平決定；且分割
    共有物以消滅共有關係為目的，法院裁判分割共有土地時，
    除因該土地內部分土地之使用目的不能分割（如為道路），
    或部分共有人仍願維持其共有關係，應就該部分土地不予分
    割或准該部分共有人成立新共有關係外，應將土地分配於各
    共有人單獨所有，不受共有人原來約定使用方法之拘束。經
    查：
  (一)系爭土地大致呈斜長方形狀，西北側臨接一條寬度約4 公尺
    之柏油道路（無路名）；系爭土地西南側有一外埔社區活動
    中心（即第一活動中心），外觀老舊，現已無人使用；於西
    北側有一座萬善爺廟、花圃及金爐；其餘土地則為空地等情
    ，業經本院會同苗栗縣竹南地政事務所人員勘驗測量屬實，
    並有勘驗筆錄、現場照片在卷可稽，復有頭份地政事務所繪
    製之複丈成果圖（即附圖）附卷為憑。
  (二)雖被告朱金達及被告趙敏均欲分得系爭土地西南側即如附圖
    所示黃色區塊位置，被告朱金達辯稱該區塊乃其先人原占有
    使用之部分，遭原告強占興建活動中心，應歸還給伊云云，
    被告趙敏則辯稱該區塊乃其前與原告私下換地得來云云。惟
    查，被告朱金達所辯稱訴外人朱有鄰與他共有人間分管系爭
    土地之狀態，乃其父執輩於30餘年前所發生之事，並非系爭
    土地現在共有人之使用現狀；且縱使為真實，本院亦不受其
    拘束。何況被告朱金達自承其自63年起即未使用系爭土地，
    是其前開所辯應分配得如附圖黃色區塊之理由，並不足取。
    至被告趙敏前開所辯與原告換地一情，雖據其提出合約書一
    紙為據，惟已為原告所否認；且查立約之當事人乃訴外人朱
    清朝與吳倫才，而朱清朝係前任里長，並非原告之法定代理
    人，此為兩造所不爭執，則難認被告趙敏與原告換地一情為
    真實，從而其前開所辯，尚不足取。何況被告趙敏自承其於
    30 、40 年前離開系爭土地後即未再使用系爭土地，是其辯
    稱應分配得第一活動中心基地所占用之全部土地云云，亦不
    可採。
  (三)本院審酌如主文第1 項所示分割方案，已按各共有人應有部
    分比例分配足額面積，且被告趙敏分配取得系爭土地西南側
    ，已包含第一活動中心基地所在大部分位置，已儘量符合被
    告趙敏之意願。被告朱金達雖未分配得系爭土地西南側位置
    ，然其所取得土地位置緊鄰被告趙敏所分得土地之旁邊，且
    亦面臨同一柏油道路，在土地價值上並無高低之分，此為被
    告朱金達所是認（見卷第119 頁）。何況此分割方案乃被告
    朱金達於99年9 月14日原告所召開之分割協調會議上表示同
    意者（見卷第11反面、12、102 頁）。綜合上開情事評量，
    本院認為如主文第1 項所示之分割方法，對兩造而言，最為
    公平，並符合經濟效用及全體共有人之利益，應為可採。本
    件如依主文第1 項所示之分割方法分割系爭土地，兩造均已
    各自按其應有部分比例分配足額面積，且兩造均表示無須再
    鑑定土地價值補償差額（見卷第119 頁）；而系爭土地於分
    割後，各共有人分配之土地均有面臨道路，亦足認分割後各
    筆土地價值並無太大差異，因此，本院認應採此方案各共有
    人均已按其應有部分受分配，無另以金錢相互補償之必要，
    併此敘明。
六、末按分割共有物糾紛，核其性質，兩造本可互換地位，則原
    告提起本訴雖依法有據，然被告之應訴又係法律規定所不得
    不然，其抗辯自為申張或防衛權利所必要，倘由敗訴當事人
    負擔全部訴訟費用，將顯失公平，本院認應由兩造依應有部
    分比例分擔訴訟費用較為允洽，爰依職權判決如主文第2 項
    所示。
七、據上論結，本件原告之訴為有理由，依民事訴訟法第78條、
    第80條之1 、第81條，判決如主文。
中    華    民    國   100    年    4     月    19    日
                        民事庭法  官  楊中琪
以上正本係照原本作成。
如對本判決上訴，須於判決送達後20日內向本院提出上訴狀。
如委任律師提起上訴者，應一併繳納上訴審裁判費。
                              書記官  李曉君
中    華    民    國   100    年    4     月    19    日